臺灣高等法院民事判決　　 　　　　　　　　　　　九十二年度上易字第七九七號
　　上　訴　人　甲○○
　　訴訟代理人　李銘三
　　被上訴人　　合記建設股份有限公司
　　法定代理人　王至恆
　　訴訟代理人　王雨三
右當事人間請求損害賠償事件，上訴人對於中華民國九十二年七月二日臺灣台北地方
法院九十二年度訴字第一六四三號第一審判決提起上訴，經本院於中華民國九十三年
一月二十七日言詞辯論終結，判決如左：
    主      文
上訴駁回。
第二審訴訟費用由上訴人負擔。
    事實及理由
一、本件被上訴人於原審係主張其與上訴人於民國（下同）八十七年十二月十日所訂
    立之合建契約書（下稱系爭合建契約）已因解除條件成就而失效，爰依民法第二
    百五十九條規定請求上訴人返還保證金。嗣於第二審程序中，就同一原因事實主
    張係依民法第一百七十九條規定請求被上訴人返還保證金，核被上訴人所為並未
    變更本件之訴訟標的，僅係更正其法律上陳述，非屬訴之變更，故無須經上訴人
    同意，而應由本院依適用法律之職權予以審理，合先敘明。
二、被上訴人主張：緣訴外人蔡恆華與坐落台北縣中和市漳和所二八張小段五八八之
    二０等地號地主（含上訴人）簽訂合建契約，嗣因無力承建，乃要求被上訴人出
    資經營，被上訴人乃與上訴人簽訂系爭合建契約，並於第二條第一項約定：「．
    ．．或因全體地主無法達成合建協議時，致使無法以原簽約時之建蔽率、容積率
    申請建造執照時，則本契約自動解約及作廢（解除條件成就而失效）」。嗣於八
    十九年六月間，因地主即訴外人陳灣、林清秋、林清福、林清榮、林清圳等五人
    拒不簽約，系爭合建契約即因解除條件成就而自動解約及作廢，原無另行通知之
    必要，惟被上訴人為使各地主了解情形，仍行使契約解除權。訴外人陳灣等五人
    拒絕與被上訴人簽約，係造成全體地主無法達成合建協議之違約結果，上訴人為
    地主之一，自應同負違約之責，爰依民法第一百七十九條規定請求上訴人返還被
    上訴人已給付之保證金八萬零九百元，並依系爭合建契約約定請求上訴人賠償同
    額之損害金八萬零九百元，另依民法第二百六十條規定請求上訴人賠償被上訴人
    實際損害三十四萬八千二百元，合計五十一萬元等語。原審為被上訴人一部勝訴
    ，一部敗訴之判決，判命上訴人應返還被上訴人保證金八萬零九百元及自九十二
    年四月八日起算之法定遲延利息。被上訴人就其敗訴部分未提起上訴，對於上訴
    人之上訴則聲明駁回上訴。
三、上訴人則以：系爭合建契約係兩造所簽訂，與其他地主無關，而被上訴人既得於
    八十八年七月一日申報開工，可見已得全部地主簽約同意合建。又被上訴人未依
    系爭合建契約第二條約定於停建五日內通知上訴人辦理解約，系爭合建契約並未
    失效。另被上訴人尚欠上訴人二十一萬元之房租補貼款未付，且因被上訴人未妥
    為保管上訴人所交付之房屋，致該房屋遭破壞不能居住，被上訴人亦應賠償上訴
    人房屋修繕費用四十六萬餘元及賠償上訴人之損失，是被上訴人本件請求為無理
    由等語，資為抗辯。原審為上訴人一部勝訴，一部敗訴之判決，判命上訴人給付
    被上訴人八萬零九百元，上訴人就其敗訴部分不服，提起上訴，並聲明：(一)原判
    決不利於上訴人部分廢棄。(二)右廢棄部分，被上訴人在第一審之訴駁回。
四、被上訴人主張兩造於八十七年十二月十日簽訂系爭合建契約，約定由上訴人提供
    土地與被上訴人合作興建房屋，被上訴人並依系爭合建契約交付上訴人第一期保
    證金八萬零九百元之事實，為上訴人所不爭執（見原審卷第一五四頁），並有系
    爭合建契約書、支票等件附卷為證（見原審卷第十四至二三、七七頁），堪信為
    真實。被上訴人主張系爭合建契約業因解除條件成就而失效之事實，為上訴人所
    否認，是本件首應審究者為系爭合建契約是否仍屬有效存在？茲就此析述如下：
  (一)查訴外人蔡恆華與包括上訴人在內之地主洽談合建事宜多時，仍無法取得全部地
    主一致共識，訴外人蔡恆華因而與地主簽訂「中和市○○路（台貿一村）土地合
    作開發案」契約書，約定由地主提供土地使用同意書及拆除執照同意書，交由訴
    外人蔡恆華及所屬建設公司負責申請建造執照，而訴外人蔡恆華於八十七年十月
    十四日領得建造執照後，因資金不足，乃另覓被上訴人承接該合建案，並由被上
    訴人與包括上訴人在內之大部分地主訂立合建契約，惟地主之中尚有訴外人陳灣
    、林清秋、林清福、林清榮、林清圳等五人拒絕簽訂合建契約等情，有上開土地
    合作開發案契約書可稽（見原法院九十年度訴字第一００四號卷第六四頁及本院
    九十年度上字第六九八號卷第五一、五三、五五、五六、五七、五九頁），並經
    訴外人蔡恆華於上訴人另案（原法院九十年度訴字第一００四號，本院九十年度
    上字第六九八號）請求被上訴人履行契約事件審理中到庭證述屬實（見上開九十
    年度上字第六九八號卷第九０至九二頁），是被上訴人主張訴外人陳灣、林清秋
    、林清福、林清榮、林清圳等五人拒不與被上訴人簽訂合建契約一節，堪予採信
    。
  (二)上訴人主張被上訴人既已取得建造執照，且於八十八年七月一日申報開工，可見
    已得全部地主簽約同意合建等語，並提出建造執照為證（見原審卷第一七二、一
    七三頁）。惟查，申請建造執照僅為建築許可之程序，申報開工則為避免建造執
    照作廢，此與地主及建商間是否確有達成合建之合意並無必然關連。又經本院承
    辦上開請求履行契約事件之法官調閱台北縣政府工務局捌拾柒中建字第捌陸捌號
    建造執照案卷結果，該案卷內並無合建契約相關資料，且觀諸各地主所出具之「
    土地使用權同意書」亦載明：「為申請建造執照特立此同意書為憑」等文字（參
    見本院九十年度上字第六九八號判決第七頁），足見該同意書僅為申請建造執照
    之用，尚難據以推認全部地主業與訴外人蔡恆華簽訂合建契約，進而推認全部地
    主已與承接該合建案之被上訴人達成合建房屋之合意。
  (三)訴外人蔡恆華固與地主簽訂上開土地合作開發案契約書，惟其第三條第六款僅約
    定訴外人蔡恆華應於一年內依附件條件完成正式簽約，惟並未同時約定地主亦負
    有依該契約附件條件與訴外人蔡恆華正式簽約之義務（參見上開九十年度上字第
    六九八號卷第五一、五三、五五、五七、五九頁），況且部分土地合作開發案契
    約書尚附註該契約所定條件僅供參考，雙方不受該等條件約束，俟地主於正式簽
    約時提出相關文件再予詳議等字樣（見上開九十年度上字第六九八號卷第五三、
    五九頁）。是尚難僅憑各地主有簽訂上開土地合作開發案契約書之事實，即認全
    體地主業已與訴外人蔡恆華或被上訴人成立合建契約。此外，上訴人並未舉證證
    明訴外人陳灣、林清秋、林清福、林清榮、林清圳等五人確已與被上訴人成立合
    建契約之事實，故上訴人主張被上訴人已得全部地主簽約同意合建云云，尚不足
    採。
  (四)系爭合建契約第二條第一項約定：「．．．或因全體地主無法達成合建協議，致
    使無法以原簽約時之建蔽率、容積率申請建造執照時，則本契約自動解約及作廢
    （解除條件成就而失效）．．．」，此為兩造所不爭執，並有系爭合建契約書在
    卷為憑（見原審卷第十四、十五頁）。又本件合建之建造執照係於八十七年九月
    七日核發，於八十七年十月十四日領取，亦有該建造執照在卷可稽（見原審卷第
    一七二頁），而被上訴人於領取上開建造執照後尚陸續與上訴人及其他地主簽訂
    合建契約（參見原審卷第十四至二三頁，上開九十年度訴字第一００四號卷第三
    七至四四頁），故解釋契約當事人之真意，應認上開約定所定系爭合建契約之解
    除條件係包括因全體地主無法達成合建協議，致無法依原核發建造執照建築，而
    須重新申請建造執照之情形在內。本件合建案因尚有地主陳灣、林清秋、林清福
    、林清榮、林清圳等五人未與被上訴人達成合建協議，已於前述，則被上訴人顯
    然無法依原核發之建造執照建築房屋，故應認系爭合建契約業因約定之解除條件
    成就而當然失其效力，無待契約當事人另為解除契約之意思表示。是上訴人主張
    其他地主是否與被上訴人訂立合建契約，與系爭合建契約之效力無涉，而被上訴
    人並未依約通知解約，故系爭合建契約尚屬有效云云，即不可採。
五、按無法律上之原因而受利益，致他人受損害者，應返還其利益；雖有法律上之原
    因，而其後已不存在者，亦同，民法第一百七十九條定有明文。查系爭合建契約
    因解除條件成就而當然失其效力，已於前述，是上訴人依系爭合建契約收受被上
    訴人所給付之第一期保證金八萬零九百元，其法律上之原因已不存在，故被上訴
    人請求上訴人返還該款項，洵屬有據，應予准許。
六、上訴人雖又主張被上訴人依系爭合建契約應按月給付一萬五千元之房租補貼款，
    而被上訴人自八十九年六月起即拒不給付，已積欠二十一萬元迄未給付；又被上
    訴人未妥為保管上訴人所交付之房屋，致該房屋遭破壞不能居住，被上訴人亦應
    賠償上訴人修繕房屋之費用四十六萬餘元及賠償上訴人之一切損失等語，並提出
    報價單、送貨單、出貨單、對帳明細單等件為證（見原審卷第一五六至一六四頁
    ）。查系爭合建契約已因解除條件成就而失其效力，則上訴人復依系爭合建契約
    約定請求被上訴人給付房租補貼款，並主張自本件保證金中扣抵，即屬無據，不
    應准許。又上訴人將其所有之房屋交付予被上訴人，係為便於被上訴人依系爭合
    建契約拆除重建，是依通常交易情形，被上訴人並無維持該房屋適於居住使用狀
    態之義務，而上訴人亦未舉證證明兩造就該房屋之保管有何特別約定及該房屋有
    何因可歸責於被上訴之事由致生損壞之情事，是縱上訴人有修繕上開房屋之事實
    ，亦難認被上訴人就此部分之費用應對上訴人負損害賠償責任。此外，上訴人並
    未具體主張並證明其尚受有何損害，是其請求被上訴人賠償其一切損害云云，亦
    屬無據，不應准許。
七、綜上所述，被上訴人請求上訴人返還保證金八萬零九百元，及自起訴狀繕本送達
    翌日即九十二年四月八日起算之法定遲延利息，為有理由，應予准許。原審就此
    部分為上訴人敗訴之判決，核無不合，上訴意旨指摘原判決此部分不當，求予廢
    棄改判，為無理由，應予駁回。
八、據上論結，本件上訴為無理由，依民事訴訟法第四百四十九條第一項、第七十八
    條，判決如主文。
中　　　華　　　民　　　國　　九十三　　年　　　二　　　月　　　十　　　日
                                民事第五庭
　　　　　　　　　　　　　　　　　　審判長法  官  張  劍  男
                                          法　官  陳  忠  行
　　　　　　　　　　　　　　　　　　　　　法　官  彭  昭  芬
正本係照原本作成。
不得上訴。
中　　　華　　　民　　　國　　九十三　　年　　　二　　　月　　 十二 　　日
　　　　　　　　　　　　　　　　　　　　　書記官  丁  華  平
